【裁判字號】    87,訴,1864
【裁判日期】    890421
【裁判案由】    偽造有價證券
【裁判全文】
臺灣板橋地方法院刑事判決                        八十七年度訴字第一八六四號
    公  訴  人  臺灣板橋地方法院檢察署檢察官
    被      告  己○○
    指定辯護人  甲○
右列被告因偽造有價證券等案件，經檢察官提起公訴（八十七年度偵字第一三四五○
號），甲○判決如左：
    主  文
己○○無罪。
    理  由
壹、公訴意旨略以：被告己○○基於意圖為自己不法所有之概括犯意，於民國八十五
    年八月間，藉詞向告訴人戊○○（原名曾清池）購車（車牌號碼：ＨＲ－九八一
    一），欠款新台幣（下同）三十八萬元，又設詞一時周轉困難，另向告訴人戊○○貸款三十二萬元，合計七十萬元，其竟乘冒用第三人乙○○國民身分證之機會
    ，偽造乙○○署押，簽發支票一紙（付款人上海商業儲蓄銀行世貿分行，票號：
    ＣＫ0000000號－起訴書誤繕為ＣＫ0000000號，到期日：八十五
    年十月二日，面額：七十萬元，下稱本案支票），屆期提示未獲兌付，被告己○○亦逃匿拒不還款，告訴人戊○○始悉受騙，因認被告己○○涉犯刑法第三三十
    九條一項之詐欺取財罪（起訴書漏引該法條）、第二百零一條第一項、第二項之
    行使偽造有價證券罪嫌。
貳、按犯罪事實應依證據認定之，無證據不得推定其犯罪事實。又不能證明被告犯罪
    者，應諭知無罪之判決，刑事訴訟法第一百五十四條、第三百零一條第一項分別
    定有明文。所謂證據，係指足以認定被告確有犯罪行為之積極證據而言，該項證
    據自須適合於被告犯罪事實之認定，始得採為斷罪資料。苟積極證據不足為不利
    於被告事實之認定時，即應為有利於被告之認定，更不必有何有利之證據（參照
    最高法院二十九年上字第三一０五號、三十年上字第八一六號判例），又事實之
    認定，應憑證據，如未能發現相當證據，或證據不足以證明，自不能以推測或擬
    制之方法，以為裁判基礎（參照最高法院四十年台上字第八六號判例），且為刑
    事訴訟法上證明之資料，無論其為直接證據或間接證據，均須達於通常一般之人
    均不致於有所懷疑，而得確信其為真實之程度，始得據為有罪之認定，若其關於
    被告是否犯罪之證明未能達此程度，而有合理性懷疑之存在，致使無從形成有罪
    之確信，根據「罪證有疑，利於被告」之證據法則，即不得遽為不利於被告之認
    定（參照最高法院七十六年臺上字第四九八六號判例），再者，告訴人之告訴係
    以使被告受刑事追訴為目的，其陳述是否與事實相符，仍應調查其他證據以資審
    認（參照最高法院五十二年台上字第一三００號判例），又刑法第三百三十九條
    第一項詐欺取財罪之成立，以意圖為自己或第三人不法所有，以詐術使人將本人
    或第三人之物交付為要件，故須具備：一、行為人有為自己或第三人不法所有之
    主觀意圖。二、行為人向被害人施用詐術。三、被害人因其詐術而陷於錯誤，而
    交付本人或第三人之物等三項構成要件始足當之，苟欠缺其一，即無從成立該罪
    ，此觀該法條規定自明。
、本件公訴人認被告己○○涉有前揭詐欺、行使偽造有價證券等罪嫌，無非係以告
    訴人戊○○之指訴，且據告訴人提出本案支票（含退票理由單）一紙，核與證人
    乙○○所陳：其國民身分證曾遺失，而該支票係遭人偽造立具其名義為發票等語
    大致相符等為論斷依據。然訊據被告己○○固坦承向告訴人購車及交付本案支票
    予告訴人及向告訴人借過錢未還等情，惟堅決否認有前開被訴詐欺、行使偽造有
    價證券等犯行，辯稱：（一）車款貸款部分伊於八十五年間即已繳清，伊雖曾向
    告訴人借錢而未清償但數額多少並不清楚，但絕無詐欺之犯意。（二）本案支票
    係友人毛紹（少）華為支付向伊購買木材之貨款而交付，伊不知係偽造者等語。
肆、經查：
  一、被告被訴詐欺罪嫌部分（起訴書於證據並所犯法條欄雖未引用刑法第三百三十
      九條第一項，惟就其於犯罪事實欄所載，足認僅係漏引該法條，經甲○告知被
    ，自應加以審理）：
  （一）質諸告訴人戊○○就購車付款一事陳稱：「（車有向銀行貸款？）有，賣給
        他時銀行貸款未繳清」、「最後的二十四萬多元是被告繳的」（見甲○八十
        七年十一月十八日訊問筆錄），核與甲○向中國信託商業銀行股份有限公司
        函詢曾清池（即告訴人戊○○之原名）本案汽車貸款清償資料，據覆：「本
        行汽車款戶曾清池（Ｚ000000000）於八十四年六月申貸金額為新
        臺幣肆拾肆萬元正，八十四年六月三十日撥款並於八十五年六月二十六日結
        清本筆貸款本息。」（八十七年十二月二十八日中信銀業八七０一二二０二
        八六號函）相符，復自該函件所附之「利息收入收據補發證明單」所示，足
        見被告係於八十五年六月二十六日繳付汽車貸款金額二十四萬六千九百五十
        四元，則本件告訴人售予被告汽車之時間自應於八十五年六月二十六之前，
        尚非如起訴書所載係在八十五年八月間，是本案支票應係被告購車且繳交汽
        車貸款後再交予告訴人灼然明甚，是縱然如告訴人所述本案支票含支付車款
        部分屬實（此本為被告所否認），惟衡諸；１、被告曾繳付貸款二十四萬六
        千九百五十四元，與本件買賣價金三十八萬元相比，已近全額之六成五，苟
        被告自始即有詐欺之犯意，何需繳付成數頗高之價款？２、買賣行為約定於
        交付標的物後另定付款日者，在通常社會生活上必有一定程度之風險，除非
        能證明買受人施用其他不法手段，亦不得僅因事後未獲完全清償而推斷出賣
        人陷於錯誤，而遍觀偵審全卷，並無告訴人有何因被告施用「詐術」而「陷
        於錯誤」致交付本案車輛之具體陳述，且復查無何積極之事證足資證明被告
        「施用詐術」致告訴人「陷於錯誤」，顯與刑法第三百三十九條第一項之詐
        欺取財罪之構成要件不符；是公訴意旨認被告就購車一節事涉詐欺即屬無據
        。
  （二）至於起訴書另載：被告「又設詞一時週轉困難，另向戊○○貸款三十二萬元
        」，故認被告亦涉詐欺云云，惟查：訊據被告否認曾有貸款三十二萬元之情
        事，而訊之於告訴人亦自承：「（借錢有還過）均沒有還過，總金額多少我
        也不清楚，我沒有辦法計算‧‧‧。」（見甲○八十七年十一月十八日訊問
        筆錄）、「（之前請你提出你們之間的借款詳情，能否提出？）沒有辦法提
        出。」（見甲○八十八年七月十五日訊問筆錄），告訴人就被告積欠之金額
        若干竟無以計算，則顯然告訴人為告訴被告詐欺，乃為符合本案支票七十萬
        元之面額而設詞借款三十二萬元（車款三十八萬加借款三十二萬等於七十萬
        元）之情甚明，故縱然被告真有積欠告訴人他筆款項，亦尚難以告訴人於告
        訴狀中有瑕疵之指述即認與本案支票之交付相涉，而遽予論斷被告觸犯詐欺
        罪名。
  二、被告被訴行使偽造有價證券罪嫌部分：
  （一）本案支票係案外人乙○○遭不明人士持偽造之身分證（僅姓名及身分證字號
        與乙○○所有者相符，另照片、父母及配偶欄均與真正者不符），而至上海
        商業儲蓄銀行世貿分行開立支票帳戶而領用偽造者，業據證人乙○○到庭證
        述綦詳，且核對甲○向上海商業儲蓄銀行世貿分行函調據覆（八十七年十二
        月十一日八七世貿字第三四號函）之本案支票之發票人乙○○之支票存款帳
        戶之開戶等相關資料（含印鑑卡、支票存款往來申請書暨約定書、開戶申請
        人填記事項表、身分證正反面等件影本及支票存款退票記錄明細查詢表等）
        ，核與證人乙○○所述相符，且證人乙○○因遭不明人士持與本案支票帳戶
        開戶時所用相同之照片，且為肉眼可見同一人所為之簽名而於安泰商業銀行
        松江分行（帳號：第０００四三一）開立之支票存款帳戶領用支票而簽發支
        票一紙（票號：ＡＱ0000000號、面額五萬四千七檔五十元），經執
        票人即案外人漢特斯國際股份有限公司訴請給付票款，嗣經甲○（板橋簡易
        庭）函調開戶資料提示後，原告撤回起訴，亦經調閱甲○八十六年度板簡字
        第四六四號民事簡易事件卷宗（含八十五年度促字第三０九三九號民事聲請
        卷宗）屬實而足資佐證，是本案支票顯然非票載發票人即證人乙○○所簽發
        而係遭他人偽造者固堪認定；惟是否本案支票即屬被告所偽造並進而加以行
        使，則尚待深究。
  （二）甲○向上海商業儲蓄銀行世貿分行函查與本案支票同屬「乙○○」支票存款
        帳戶之支票退補紀錄，據覆：共有八十一張退票（八十七年八七世貿字第０
        三四號函），嗣再經函詢提示支票者之資料而傳喚證人庚○○、丁○○到庭
        說明，渠等均表示所提示之支票係友人交付，而非自被告處取得（見甲○八
        十九年二月二十三日訊問筆錄）。
  （三）本案支票上除金額以阿拉伯數字表示部分係手寫外，其餘關於發票日、金額
        、發票人部分均係以蓋印為之，而經比對被告當庭書寫之阿拉伯數字，亦難
        認與本案支票上所載者相符，此外實無他法得以比對確認係被告所蓋印、書
        寫，故自本案支票上之記載尚無從據以認定係被告所偽造。
  （四）雖被告無從提出所稱「毛紹（少）華」之詳細資料，惟於商場之交易，未知
        悉所交予支票者之真正姓名及基本資料，尚非與常情有悖，況據證人丙○○
        之證述及告訴人之陳述（見甲○八十八年四月十四日、八十八年五月五日訊
        問筆錄），均表明確有「毛紹（少）華」一人，則縱使被告所述係「毛紹（
        少）華」交付本案支票一節，無明確之證據得以證明，惟既乏積極之證據為
        被告不利事實之認定，即應為有利於被告之認定，更不必有何有利之證據，
        故自不應以「毛紹（少）華」之無從尋得而遽為被告不利之認定，亦不得僅
        因被告所交付予告訴人之本案支票係偽造者，即依告訴人之指訴，而推測、
        擬制係被告所偽造、行使者。
伍、綜合上述，被告己○○前開所辯，尚非全無可採，公訴人所認被告己○○涉有上
    開犯行，尚難認已有足為不利被告認定之相當證據，其間有合理之懷疑性存在，
    無法達到確信其為真實之程度。根據上開判例之意旨，即不得遽為不利於被告之
    認定。此外，甲○復查無其他積極證據足以證明被告己○○確有公訴人所指之詐
    欺、偽造有價證券、行使偽造有價證券之犯行，既不能證明被告犯罪，即應為被
    告無罪之諭知。
據上論斷，應依刑事訴訟法第三百零一條第一項前段，判決如主文。
本案經檢察官許景森到庭執行職務
中      華      民      國      八十九      年    四      月   二十一   日
                                      臺灣板橋地方法院刑事第五庭
                                          法  官  陳  鴻  清
右正本證明與原本無異
如不服本判決應於送達後十日內向甲○提出上訴狀
                                          書記官  林  蔚  然
中      華      民      國      八十九      年    四      月   二十六   日


司法院資訊處製作；財團法人民間司法改革基金會備份。
